【裁判字號】    92,台上,6347
【裁判日期】    921113
【裁判案由】    貪污等罪
【裁判全文】
最高法院刑事判決                              九十二年度台上字第六三四七號
    上   訴   人  台灣高等法院高雄分院檢察署檢察官
    上訴人即被告  甲○○
    被        告  乙○○
    右   一   人
    選 任辯護 人  連立堅律師
                  李淑欣律師
                  蔡晉祐律師
右上訴人等因被告等貪污等罪案件，不服台灣高等法院高雄分院中華民國九十二年七
月二十三日第二審判決（九十二年度上訴字第九三六號，起訴案號：台灣屏東地方法
院檢察署九十一年度偵字第二○五三號），提起上訴，本院判決如左：
    主  文
上訴駁回。
    理  由
按刑事訴訟法第三百七十七條規定：上訴於第三審法院，非以判決違背法令為理由，
不得為之。是提起第三審上訴，應以原判決違背法令為理由，係屬法定要件，如果上
訴理由狀未依據卷內訴訟資料，具體指摘原判決不適用何種法則或如何適用不當，或
所指摘原判決違法情事，顯與法律規定得為第三審上訴理由之違法情形，不相適合時
，均應認其上訴為違背法律上之程式，予以駁回。本件原判決綜合全部卷證資料，認
上訴人即被告甲○○與被告乙○○有其事實欄所載之犯行，已詳敘其所憑之證據與認
定之理由。因而撤銷第一審關於甲○○部分之科刑判決，改判依牽連犯關係從一重仍
論處甲○○對於主管事務，明知違背法令，直接圖其他私人不法利益，因而獲得利益
罪刑（處有期刑三年二月，褫奪公權二年），維持第一審依牽連犯關係從一重論處乙
○○共同行使公務員明知為不實之事項，而登載於職務上所掌之公文書，足以生損害
於他人罪刑（處有期徒刑一年二月）之判決，駁回乙○○之第二審上訴，並宣告乙○
○緩刑三年。從形式上觀察，並無違背法令之情形存在。
檢察官上訴意旨略以：原判決事實欄已認定：「乙○○竟意圖為自己不法之所有，於
當日（民國九十年十月五日）上午行至屏東縣新埤鄉時，以電話邀約住於新埤鄉之甲
○○在該鄉箕湖橋下見面，向甲○○哀求，請求將該車飼料暫供其所飼養之鴨隻食用
，甲○○對於其主管事務，明知乙○○此舉違法涉及侵占，竟因同情乙○○之困境，
而答應乙○○之要求，直接圖乙○○私人不法利益，使乙○○因而獲得該車豬隻飼料
一萬零九百公斤之利益，在乙○○載運之飼料未進台灣糖業股份有限公司（下稱台糖
公司）南州糖廠大響營第二畜殖場（下稱台糖畜殖場）過磅卸料之情形下，於乙○○
交付之台糖公司職務上作成之『台糖小港廠電子磅打卡表』（下稱打卡表）公文書收
貨人員欄上簽署『陳』字，表示該車已進場過磅收料完畢，為不實之記載，並交由有
共同行使公務員登載不實文書犯意聯絡之乙○○帶回台糖公司小港副產品加工廠（下
稱台糖小港廠）交差行使，而足生損害於台糖公司及有限責任高雄市糖業勞動合作社
，乙○○遂得順利將其業務上所持有之該車飼料侵占入己而將之載走」，故被告二人
係以共同行使公務員登載不實文書之方法，達到讓乙○○侵占飼料之結果，依刑法第
五十五條後段規定，均應共負侵占罪責。原判決認甲○○未成立共同侵占罪，其論述
與論理法則不符。該車飼料為公有財物，甲○○之職務為豬隻飼料之統籌控管，有持
有公有財物之機會，被告二人之行為是否構成貪污治罪條例第四條第一項第一款之共
同侵占公有財物罪責，而應優先於圖利罪適用？原判決未加說明，有判決理由不備之
違法云云。甲○○上訴意旨略謂：台糖畜殖場向台糖小港廠購買飼料之行為，屬私經
濟交易行為，應不生公法上之效果，乙○○獲得該車飼料之利益，係因其業務上侵占
之結果，非甲○○於打卡表上登載不實所生，二人並無侵占之共犯關係，且甲○○製
作打卡表時間係上午七時許，地點在公務單位以外，乙○○未將該飼料載入台糖畜殖
場內點收，即行載走，則甲○○之該行為，是否為職務上行為，尚非無疑；打卡表縱
具收據性質，亦僅機關內部記載已收飼料之紀錄，是否可解為公文書，亦有可疑；甲
○○服務公職二十餘年，因一念之差，致畢生辛勞全毀，影響其權益至鉅，請予審酌
云云。惟查本院為法律審，應以原判決所確認之事實為基礎，據以判斷原判決是否違
背法令。而犯罪事實之認定、證據之取捨及其證明力如何，乃事實審法院之職權，如
其取捨不違背經驗法則與論理法則，即不得指為違法，而據為上訴第三審之理由。又
刑法上之共同正犯，必以自己共同犯罪之意思，參與實施犯罪構成要件或構成要件以
外之行為，或以自己共同犯罪之意思，事先同謀，由其中一部分人實施犯罪之行為者
，始足成立。再侵占公有財物罪之成立，以意圖為自己或第三人不法所有之犯意，將
持有之公有財物變易為所有為構成要件。故侵占公有財物罪之共同正犯，均須有共同
犯侵占公有財物罪之犯意，共同或由其中一部分人實施侵占行為，方足構成。本件原
判決事實欄認定乙○○係有限責任高雄市糖業勞動合作社社員，在該社向台糖小港廠
承攬之「自備卡車駕駛工作」中擔任司機，負責將台糖小港廠之飼料載至台糖畜殖場
，竟意圖為自己不法之所有，於九十年十月五日上午載運飼料至屏東縣新埤鄉時，即
電邀甲○○至同鄉箕湖橋下，向甲○○請求將該飼料暫供其所飼養之鴨隻食用，甲○
○因同情而同意，基於直接圖乙○○私人不法利益之犯意，於乙○○交付之打卡表簽
收欄上簽收而為不實之記載，乙○○遂得將其業務上所持有之該車飼料侵占入己而載
走，並將打卡表帶回台糖小港廠交差行使等情。即依原判決確認之事實，乙○○意圖
單獨侵占其業務上持有之該飼料，甲○○並無與乙○○共同侵占該飼料之犯意，亦無
分擔實施侵占之行為，且該飼料由乙○○自台糖小港廠載出後，始終在乙○○持有中
，並未載入台糖畜殖場過磅交付甲○○或台糖畜殖場其他人員，自非甲○○持有管領
中。嗣被告二人在屏東縣新埤鄉箕湖橋下見面後，甲○○係基於圖利乙○○之犯意，
在打卡表上簽署而為不實之登載。從而原判決依檢察官起訴法條論處甲○○、乙○○
罪刑，未認甲○○共犯侵占罪，或未論述其二人是否觸犯貪污治罪條例第四條第一項
第一款之侵占公有財物罪，核與客觀存在之經驗法則及論理法則無違，自屬原審採證
認事用法之適法職權行使，並無檢察官上訴意旨所指違背證據法則或判決理由不備等
違法情事。次查原判決已說明甲○○為台糖畜殖場環保領班兼飼料管理人員，負責環
保工作兼豬隻飼料統籌控管業務，係刑法上依據法令從事於公務之人員，其於打卡表
收貨人員欄簽名，表示台糖畜殖場已收受乙○○運來之飼料，具有收據之性質，僅為
便利計，不另製作而直接附於該打卡表上，應係其基於職務上製作及掌管之公文書，
乙○○因甲○○於該公文書上為不實登載，因而獲得飼料之不法利益等情所憑之論據
，亦無甲○○上訴意旨所指之違法情形存在。檢察官及甲○○之上訴意旨，均非適法
之第三審上訴理由。應認本件上訴均屬違背法律上之程式，予以駁回。甲○○上訴既
非合法，應從程序予以駁回，其請求併予審酌已服公職二十餘年，僅因一念之差，畢
生辛勞全毀等情，本院自無從斟酌，附此敘明。
據上論結，應依刑事訴訟法第三百九十五條前段，判決如主文。
中      華      民      國    九十二    年     十一     月     十三     日
                              最高法院刑事第十一庭
                                  審判長法官  張  淳  淙
                                        法官  謝  俊  雄
                                        法官  蘇  振  堂
                                        法官  張  春  福
                                        法官  呂  丹  玉
      右正本證明與原本無異
                                              書  記  官
中      華      民      國    九十二    年     十一     月     十九     日


司法院資訊處製作；財團法人民間司法改革基金會備份。
